臺灣高等法院民事判決
108年度上更一字第116號
上  訴  人  劉建雨  
被  上訴人  喜臨門大廈管理委員會

法定代理人  林佳慧  
訴訟代理人  林禮模律師
複  代理人  陳志勇律師
上列當事人間請求給付契約金等事件，上訴人對於中華民國104
年3月27日臺灣臺北地方法院103年度訴字第3481號第一審判決提
起上訴，並為訴之追加，經最高法院第一次發回更審，本院於10
9年11月3日言詞辯論終結，判決如下：
    主      文
被上訴人應將坐落臺北市○○區○○段○○段○○○地號土地上門牌號碼
臺北市○○區○○路○段○○○號地下○樓建物，如附表A至I所示之發電
機、電錶箱、水管、鐵蓋等設備拆除，並將占用部分騰空返還予
上訴人。
追加之訴及發回前第三審訴訟費用（除確定部分外），由被上訴
人負擔。
    事實及理由
壹、程序方面：
一、被上訴人之法定代理人原為林佳慧，嗣變更為陳履義、復變
    更為林佳慧，此有臺北市政府都市發展局函文2份在卷可佐
    （見本院卷第117-119、151-153頁），並據其等陸續具狀聲
    明承受訴訟（見本院卷第85、149頁，委任狀見同卷第73、1
    61頁），經核尚無不合，均可准許。
二、按訴之變更或追加，非經他造同意，不得為之。但請求之基
    礎事實同一者，不在此限，民事訴訟法第446條第1項、第25
    5條第1項但書第2款定有明文。本件上訴人於原審主張兩造
    曾因上訴人所有之臺北市○○區○○路0段00號地下0樓建物，遭
    被上訴人設置之設備占用，於民國94年11月間達成協議，並
    由被上訴人簽立具結書，同意對上訴人為相關給付，爰依該
    具結書之約定，請求被上訴人給付新臺幣(下同)69萬元本息
    ，及自103年7月3日起按月給付7,000元，嗣經原審判決上訴
    人敗訴，上訴人不服提起上訴，並於本院前審追加備位之訴
    ，依民法第767條第1項規定，請求被上訴人拆除前開設備，
    並將占用部分騰空返還予上訴人。經核上訴人追加之備位之
    訴與原訴之基礎事實同一，相關資料亦可繼續援用，依前揭
    規定，自應准許。又本院前審駁回上訴人之上訴及追加之訴
    後，上訴人不服提起第三審上訴，經最高法院以108年度台
    上字第582號判決將本院前審判決關於駁回上訴人追加之訴
    部分廢棄發回，並駁回上訴人其餘上訴，是關於先位之訴部
    分，應已確定，非本院審理範圍，併先敘明。
貳、實體方面：
一、上訴人追加之訴主張：上訴人係坐落臺北市○○區○○段0○段00
    0地號土地上、建號為同段0000建號門牌號碼臺北市○○區○○
    路0段00號地下0樓建物（下稱系爭地下室）之所有權人，並
    為喜臨門大廈（下稱系爭大廈）之區分所有權人，被上訴人
    所設置如附圖A至I部分所示之發電機、電錶箱、水管、鐵蓋
    等設備（下稱系爭設備），無權占用上訴人所有之系爭地下
    室面積共計53平方公尺，爰依民法第767條第1項前段、中段
    規定，請求被上訴人拆除系爭設備，並將占用部分騰空返還
    予上訴人。並聲明：被上訴人應將系爭地下室如附圖編號A
    至I所示，面積共53平方公尺之系爭設備拆除，並將前開占
    用部分騰空返還予上訴人（見本院卷第331頁）。
二、被上訴人則以：系爭設備係供系爭大廈全體住戶使用之公共
    設施，於67年間系爭大廈建造完成時即已存在，足見上訴人
    之前手已默示同意將系爭地下室之部分空間提供作為公共使
    用，是系爭設備占用之範圍應屬約定共用部分，且上訴人亦
    應受拘束，自不得主張被上訴人為無權占有等語，資為抗辯
    。並聲明：追加之訴駁回。
三、兩造不爭執事項（見本院卷第185頁）：
  ㈠系爭大廈坐落於臺北市○○區○○路0段00號，為地上12層樓，地
    下1層之大樓，上訴人於72年間登記取得系爭地下室之專有
    部分所有權，為系爭大廈之區分所有權人。
  ㈡系爭設備現占用上訴人所有之系爭地下室，占用位置及面積
    如附圖A至I所示。
四、本院之判斷：
  ㈠上訴人主張其為系爭地下室之所有權人，又該地下室為系爭
    大廈之專有部分，編有獨立建號即臺北市○○區○○段0○段0000
    ○號，然遭被上訴人裝設之系爭設備占用等情，業據其提出
    建物登記第一類謄本在卷可稽（見原審卷第117頁），且系
    爭設備經測量均坐落於系爭地下室即上訴人之專有部分範圍
    內，此觀附圖所示測量成果，亦甚明確，被上訴人就此亦無
    爭執。是上訴人主張被上訴人裝設之系爭設備占用其所有之
    系爭地下室，自屬可採。
　㈡按所有人對於無權占有或侵奪其所有物者，得請求返還之。
    對於妨害其所有權者，得請求除去之。民法第767條第1項前
    段、中段定有明文。又按以無權占有為原因，請求返還所有
    物之訴，被告以非無權占有為抗辯者，原告於被告無權占有
    之事實，無舉證責任。被告應就其取得占有，係有正當權源
    之事實證明之，如不能證明，即應認原告之請求為有理由。
    是上訴人既為系爭地下室之所有權人，被上訴人亦不否認有
    以系爭設備占用該地下室之事實，自應由被上訴人就其占用
    系爭地下室有正當之法律權源乙節，負舉證之責。經查：　
　1.被上訴人辯稱其有權占有系爭地下室，無非以系爭設備均為
    系爭大廈67年建造完成時，即已設置迄今，且為系爭大廈之
    公共設施，足見上訴人及其前手均同意就此部分約定為共用
    部分，以供設置系爭設備等語，為其論據。然查：
　⑴被上訴人辯稱系爭設備係於系爭大廈67年建造完成時，即已
    設置於系爭地下室等情，固據其提出臺灣臺北地方法院98年
    度訴字第736號確定判決（下稱736號判決）影本為證（見本
    院卷第87-115頁），並主張該確定判決業已認定系爭設備係
    於系爭大廈67年建造完成時即已設置，是本件應受上開認定
    之拘束云云。
　⑵惟按所謂之「爭點效」，係指法院於確定判決理由中，對訴
    訟標的以外當事人所主張或抗辯之重要爭點，本於兩造辯論
    之結果所為之判斷結果，除有顯然違背法令，或當事人提出
    新訴訟資料足以推翻原判斷之情形外，於同一當事人間，就
    與該重要爭點有關之他訴訟，不得再為相反之主張，法院亦
    不得作相異之判斷而言，其乃源於訴訟上之誠信原則及當事
    人公平之訴訟法理而來。是「爭點效」之適用，除理由之判
    斷具備「於同一當事人間」、「非顯然違背法令」及「當事
    人未提出新訴訟資料足以推翻原判斷」等條件外，必須該重
    要爭點，在前訴訟程序已列為足以影響判決結果之主要爭點
    ，經兩造各為充分之舉證，一如訴訟標的極盡其攻擊、防禦
    之能事，並使當事人適當而完全之辯論，由法院為實質上之
    審理判斷，前後兩訴之標的利益大致相同者，始應由當事人
    就該事實之最終判斷，對與該重要爭點有關之他訴訟負結果
    責任，以符民事訴訟上之誠信原則（最高法院109年度台上
    字第632號判決意旨參照）。
　⑶查，依736號判決理由所載：「三、兩造不爭執之事項：…㈡系
    爭地下室中有屬全部住戶所共有之共用部分即電氣室、管理
    員室及車道等；亦有位於系爭專有部分內但供全部住戶使用
    之電表箱、發電機、蓄水池及污水池之進出口，而前開電表
    箱、發電機、蓄水池及污水池之進出口之公共設施，於系爭
    公寓大廈67年建造完成時即已設置，其中車道面積38.15㎡、
    電表箱共2.82㎡、發電機2.26㎡、蓄水池之進出口有2個，每
    個1㎡，共2㎡、污水池之進出口1個為0.5㎡之事實。亦有前述2
    664建號之勘測成果表、臺北市大安地政事務所91年2月25日
    與91年5月20日土地複丈成果圖、本院勘驗筆錄及現場照片
    為憑。」、「查前開位於系爭專有部分內之電表箱、發電機
    、蓄水池及污水池之進出口之公共設施，於系爭公寓大廈67
    年建造完成時即已設置供公共使用至今，又前述共有部分之
    車道亦供被告專用多年之事實，為兩造所不爭執」等語（見
    本院卷第91、93、97頁），可知上開判決認定「電表箱、發
    電機、蓄水池及污水池之進出口係於系爭大廈67年建造完成
    時即已設置」，乃基於該事項為兩造「不爭執」之事實，尚
    非就當事人間之「重要爭點」，本於調查及辯論之結果所為
    之判斷，揆諸前揭說明，已難認有「爭點效」之適用。
　⑷且經本院調取該案卷宗審閱之結果，上訴人實未曾就上開事
    實明確表示「不爭執」，是736號判決逕將前揭事實列為兩
    造不爭執之事項，即有未合；另本院調取系爭大廈之使用執
    照全卷，並詳閱相關資料及系爭地下室照片、竣工圖後，並
    未見系爭地下室於完工時，即存有系爭設備之任何跡證（見
    本院前審卷二第20頁、本院卷第337頁），此亦足以推翻736
    號判決所認定「電表箱、發電機、蓄水池及污水池之進出口
    係於系爭大廈67年建造完成時即已設置」之事實；況736號
    判決所指「電表箱共2.82㎡、發電機2.26㎡、蓄水池之進出口
    有2個，每個1㎡，共2㎡、污水池之進出口1個為0.5㎡）」，經
    核與本判決附圖所示系爭設備即「編號A水管8平方公尺、編
    號B水管3平方公尺、編號C電錶箱10平方公尺、編號D水管5
    平方公尺、編號E鐵蓋2平方公尺、編號F鐵蓋1平方公尺、編
    號G發電機17平方公尺、編號H電錶箱2平方公尺、編號I水管
    5平方公尺」，無論在設備種類、數量、占用位置、占用面
    積上，均存有顯著之差異，實難認兩者為完全相同之設備物
    品，自無從逕以736號判決所為前揭認定，率予推認系爭設
    備之設置時間。
　⑸是以，被上訴人援引736號判決所載前揭內容，主張本院就「
    系爭設備於系爭大廈67年建造完成時即已設置於系爭地下室
    」乙事，應受該確定判決認定之拘束，不得作相異之判斷云
    云，顯與爭點效之要件不符，自不足憑採。此外，被上訴人
    就其所稱系爭設備於系爭大廈67年建造完成時即已設置於系
    爭地下室乙節，復未能提出其他證據，以實其說，其上開主
    張，自無從採信。
　2.又被上訴人不僅未能證明系爭設備為系爭大廈建造完成時，
    即已存在於系爭地下室，亦未舉證證明上訴人業已同意被上
    訴人將系爭設備設置於其專有之系爭地下室內，或系爭大廈
    業已取得系爭地下室原區分所有權人之同意，經區分所有權
    人會議決議將該地下室遭系爭設備占用之部分，約定為約定
    共用部分，並明定於規約，或尚有何其他合法之占有權源存
    在，則其辯稱為有權占有，自難認有據。至被上訴人雖稱系
    爭設備均為系爭大廈之共用設施云云，然承前所述，被上訴
    人既未能證明系爭設備均為系爭大樓興建完成時，已存在於
    系爭地下室，自難認該等設備有何依原始建築設計，即必須
    存在於現在位置之情事，且縱認在建築完成後，確有在系爭
    地下室增設系爭設備之必要，因系爭地下室乃屬系爭大樓之
    專有部分，自需獲該地下室區分所有權人之同意，始得為之
    ，是被上訴人所稱前情，亦不足以作為其得占用系爭地下室
    之合法事由，併予說明。
　㈢綜上所述，被上訴人既無法證明系爭設備有占用系爭地下室
    之合法權源存在，則上訴人依民法第767條第1項前段、中段
    之規定，請求被上訴人拆除系爭設備，並將前開占用部分騰
    空返還予上訴人，自屬有據，應予准許。　
五、從而，上訴人依民法第767條第1項前段、中段規定，以追加
    之訴請求被上訴人拆除系爭設備，並將前開占用部分騰空返
    還予上訴人，核屬正當，應予准許。
六、本件事證已臻明確，兩造其餘之攻擊或防禦方法及所用之證
    據，經本院斟酌後，認為均不足以影響本判決之結果，爰不
    逐一論列，附此敘明。
七、據上論結，本件追加之訴為有理由，依民事訴訟法第78條，
    判決如主文。
中　　華　　民　　國　　109 　年　　11　　月　　17　　日
                  民事第二十庭  
                        審判長法  官  周祖民
                              法  官  鄭威莉
                              法  官  馬傲霜
正本係照原本作成。
如不服本判決，應於收受送達後20日內向本院提出上訴書狀，其
未表明上訴理由者，應於提出上訴後20日內向本院補提理由書狀
（均須按他造當事人之人數附繕本）上訴時應提出委任律師或具
有律師資格之人之委任狀；委任有律師資格者，另應附具律師資
格證書及釋明委任人與受任人有民事訴訟法第466 條之1第1項但
書或第2項（詳附註）所定關係之釋明文書影本。
中　　華　　民　　國　　109 　年　　11　　月　　17　　日

    　　　　　　　　　　　　　書記官  崔青菁
附註：
民事訴訟法第466條之1（第1項、第2項）：
對於第二審判決上訴，上訴人應委任律師為訴訟代理人。但上訴
人或其他法定代理人具有律師資格者，不在此限。
上訴人之配偶、三親等內之血親、二親等內之姻親，或上訴人為
法人、中央或地方機關時，其所屬專任人員具有律師資格並經法
院認為適當者，亦得為第三審訴訟代理人。